【裁判字號】    89,上訴,909
【裁判日期】    890928
【裁判案由】    違反稅捐稽徵法等
【裁判全文】
臺灣高等法院高雄分院刑事判決          八十九年度上訴字第九九號
    上訴人
    即被告      甲○○
右上訴人因違反稅捐稽徵法等案件，不服臺灣高雄地方法院八十九年度易字第一０三
五號中華民國八十九年六月七日第一審判決（起訴案號：臺灣高雄地方法院檢察署八
十八年度偵字第三０一六九號、八十九年度偵字第六四三號），提起上訴，本院判決
如左：
      主      文
原判決撤銷。
甲○○連續商業負責人，明知不實之事項而填製會計憑證，處有期徒刑伍月，緩刑
年。
      事      實
一、甲○○係納稅義務人中南機械鑿井工程有限公司（以下簡稱中南機械公司，設於
    高雄市前鎮區○○○街一六○巷三四號）及中南企業行（設於高雄市○鎮區○○
    街十二號）之負責人，並為商業負責人及從事業務之人，明知張錦泉於民國八十
    五年間，並未在中南機械公司及中南企業行工作，亦未自該公司及企業行取得薪
    資，竟基於行使業務上登載不實文書之概括犯意，先後於八十六年初，虛列張錦
    泉在上開公司及企業行各領有工資各為新台幣（下同）七萬五千元，將此不實事
    項，登載於其業務上所掌之各類所得扣繳暨免扣繳憑單（以下簡稱扣繳憑單）會
    計憑證，並持該扣繳憑單向稅捐稽徵機關申報張錦泉之薪資所得，足生損害於張
    錦泉及稅捐稽徵機關對稅賦稽徵之正確性。
二、案經財政部高雄市國稅分局移送臺灣高雄地方法院檢察署檢察官偵查起訴。
    理  由
一、訊據上訴人即被告甲○○固坦承製作上開扣繳憑單二紙，惟矢某口否認上開犯行
    ，辯稱：張錦泉確有領取工程款，因張錦泉同時承攬很多地方工程，向伊承攬部
    分，當然要由伊報稅，張錦泉可能同時在伊公司及澎湖光陽公司鑿井，一時忘記
    了，才會向國稅局檢舉云云。經查，證人張錦泉於財政部高雄市國稅局檢舉時即
    陳稱：八十五年一月至十二月間均在澎湖縣馬公市○○路一五○號光陽工程股份
    有限公司擔任工頭之職務，僅於八十三年及八十四年受僱於被告等語，於檢察官
    偵訊亦陳稱：（八十五年）沒有在中南企業行工作，我是在別家公司工作，在別
    家做的部分，就有報我的薪資所得等語，並有檢舉書、扣繳憑單及財政部高雄市
    國稅局八十五年度營利事業所得稅未申報核定通知書等影本二紙附於偵查卷可稽
    ，張錦泉與被告係舊識，亦於八十三年及八十四年間受僱於被告，當無故意設詞
    誣陷被告之可能，參以被告於原審審理中亦供稱：張錦泉所領取之款項係定作人
    直接交付，伊無法提出薪資請領清冊等語，則張錦泉於八十五年間確未在中南機
    械公司、中南企業行工作甚明。張錦泉嗣後於原審審理中改稱：八十五年間在澎
    湖光陽公司鑿井，之後回到高雄，在旗山鑿井，約在八十四、八十五年間，有二
    、三個月是我承攬的云云，與其在偵訊中及向財政部高雄市國稅局提出檢舉時之
    陳述不符，被告復無法提出薪資請領清冊，以供查證，張錦泉於原審審理中之述
    ，顯係事後迴護被告之詞，不足採信。另張錦泉於本院調查中雖供稱：八十五年
    九月至十二月，我是以口頭約定與中南機械公司包工挖井，地點在美濃鎮靠山某
    處，我共包此工程八萬元，工程款是定作人拿給我，不是被告拿給我。：：：那
    口井被告原有介紹別人去挖，但挖的不好，才介紹我去挖井等語，然據張錦泉挖
    井之工程款既由定作人直接交付予張錦泉，並非由被告支付，顯然被告僅介紹張
    錦泉前往挖井，並非僱用張錦泉前往挖井甚明，被告既非僱用人，且無支付薪資
    予張錦泉，自不得以中南機械公司及中南企業行之名義申報張錦泉之薪資所得，
    是張錦泉於本院之上開供述，亦難採為有利於被告之認定。綜上所述，被告所辯
    上情，無非卸責之詞，不足採信。本件事證明確，被告之犯行，堪以認定。
二、查被告係中南機械公司及中南企業行之負責人，為商業負責人及從事業務之人，
    扣繳憑單係扣繳義務人將給付總額及扣繳稅額彙報供稽徵機關查核之用，自係商
    業會計法第十五條第一款所定之會計憑證。又營利事業填報扣繳憑單及營利事業
    所得稅申報書，均係附隨其業務而製作，係屬於業務上所掌之文書（最高法院七
    十年九月二十一日第九次刑事庭會議決議參照）。本件被告製作不實之扣繳憑單
    ，足以生損害於張錦泉及稅捐稽徵之正確性，應成立商業會計法第七十一條第一
    款之明知不實事項填製會計憑證罪，又被告先後二次明知不實事項填製會計憑證
    時間緊接，犯罪構成要件相同，顯係基於概括之犯意，反覆為之，為連續犯，應
    依刑法第五十六條規定論以一罪。又商業會計法第七十一條第一款之明知不實事
    項填製會計憑證罪，原即含有業務上登載不實之本質，自不應再論以刑法第二百
    十六條、第二百十五條之行使業務上登載不實文書罪（最高法院八十九年度台上
    字第二六八九號判決參照）。公訴人認被告係犯刑法第二百十六條、第二百十五
    條之行使業務上登載不實文書罪，起訴法條尚有未洽，應予變更。又公訴人雖漏
    未引用商業會計法第七十一條第一款之法條，然被告虛偽填製會計憑證扣繳憑單
    之犯行，既於起訴書之事實欄及，本院自得審理。
三、原審予以被告論科，固非無見，惟查被告所為係犯商業會計法第七十一條第一款
    之明知不實事項，填製會計憑證罪，而該罪原即含有業務上登載不實之本質，自
    不應再論以刑法第二百十六條、第二百十五條之行使業務上登載不實文書罪。而
    原審認被告所為，除成立商業會計法第七十一條第一款之罪外，尚應成立刑法第
    二百十六條、第二百十五條之罪，且被告所犯上開製作不實會計憑證及行使業務
    上登載不實文書二罪間，有方法結果之牽連關係，應從一重論以製作不實會計憑
    證罪，自有適用法則不當之違誤，自有未合。被告上訴意旨，仍執前詞，否認犯
    罪，固無足取，然原判決既有上述可議，自應由本院將原判決撤銷改判。審酌被
    告虛報薪資，預備逃漏稅捐，對張錦泉造成之損害非輕。惟念被告尚無犯罪前科
    ，及其尚未向稅捐稽徵機關申報八十五年度營利事業所得稅，尚未造成逃漏稅捐
    ，有高雄市國稅局八十五年度營利事業所得稅未申報通知書二紙在卷可稽等一切
    情狀，量處如主文所示之刑。
四、又被告前未曾受有期徒刑以上刑之宣告，有本院被告全國前案紀錄表在卷可稽。
    茲因一時失慮，觸犯刑章，且所犯情節非重，經此偵審程序及科刑教訓，當知所
    警惕，應無再犯之虞，本院因認被告所受刑之宣告，以暫不執行為適當，併宣告
    緩刑三年，以啟自新。
據上論斷，應依刑事訴訟法第三百六十九條第一項前段、第三百六十四條、第二百九
十九條第一項前段、第三百條、商業會計法第七十一條第一款、刑法第十一條前段、
第五十六條、第七十四條第一款，判決如主文。
本案經檢察官羅正平到庭執行職務。
中    華    民    國     八十九     年       九       月      二十八    日
                              臺灣高等法院高雄分院刑事第三庭
                                  審判長法官  莊秋桃
                                        法官  魏式璧
                                        法官  謝宏宗
右正本證明與原本無異。
如不服本判決，應於判決送達後十日內向本院提出上訴狀，其未述理由者並應於提
出上訴狀後十日內向本院補提理由書（應附繕本)。
                                      書記官  陳靖華
中    華    民    國     八十九     年       九       月     二十九     日
附錄：本判決論罪科刑法條：
商業會計法第七十一條第一款：
商業負責人、主辦及經辦會計人員或依法受託代他人處理會計事務之人員有左列情事
之一者，處五年以下有期徒刑、拘役或科或併科新臺幣十五萬元以下罰金：
一、以明知為不實之事項，而填製會計憑證或記入帳冊者。
                                                                        Ｋ


司法院資訊處製作；財團法人民間司法改革基金會備份。
